【裁判字號】    94,上訴,86
【裁判日期】    951031
【裁判案由】    詐欺等
【裁判全文】
臺灣高等法院花蓮分院刑事判決          94年度上訴字第86號
上  訴  人
即  被  告  丙○○
選任辯護人  李泰宏律師
上訴人因詐欺等案件，不服臺灣臺東地方法院91年度訴字第200
號中華民國94年3月18日第一審判決（起訴案號：臺灣臺東地方
法院檢察署90年度偵字第2200號），提起上訴，本院判決如下：
    主  文
原判決撤銷。
丙○○偽造有價證券，處有期徒刑年貳月。
偽造之「胡貴仁」印章一顆及「胡貴仁」八十八年六月十日簽發
面額各二萬三千五百元之本票九張（含偽造之「胡貴仁」署押及
印文）沒收。
    事  實
一、丙○○於民國88年5月10日招集民間互助會，每會新臺幣（
    下同）2萬元，會員名單原列有乙○○即大千麵包、薛麗雲
    即宏昌電信、陳韋玲、黃麗珍、林寶祝、嚴水秀、蔡雪霞即
    維新電器、周寶玉、胡貴仁、郭革等人，每月10日開標，採
    外標方式標會，底標1500元。其中黃麗珍於繳交第1會會款2
    萬元後，即退出互助會，丙○○乃將2萬元退還。嚴水秀於
    互助會成立之前即表示無法參加，丙○○因不及刪除其名，
    仍予列入。胡貴仁雖有參加，但並無授權或同意丙○○代為
    標會及簽發本票。詎丙○○竟意圖為自己不法所有，基於詐
    欺之概括犯意，於88年6月間第2會標會期間，在不詳地點，
    利用不知情之人偽刻「胡貴仁」之印章，而後接續偽造「胡
    貴仁」之署押及印文，以「胡貴仁」名義偽造88年6月10 日
    簽發、面額23500元之本票9張，再以胡貴仁得標為詞，分別
    交付乙○○、薛麗雲、陳韋玲、林寶祝、蔡雪霞、周寶玉等
    人各1張，而向乙○○等人各詐取2萬元。88年7月間，丙○
    ○認識甲○○，復基於前開不法所有意圖及詐欺之犯意，向
    甲○○詐騙，邀同甲○○加入上開互助會，補黃麗珍之缺，
    甲○○不疑有他，而交付第1、2、3會之會款合計6萬元給丙
    ○○。嗣甲○○於88年8、9月，皆有意標會，卻找不到丙○
    ○，惟之後丙○○仍向甲○○收取每月2萬元之會款。88 年
    10月間，丙○○復向甲○○詐稱10月份已提早開標，而向甲
    ○○收取2萬元會款，卻交付非會員「薛利美」88年10月10
    日簽發、面額24600元之本票1張予甲○○。88年11月10日第
    7會標會，丙○○即無故停標，經甲○○多次向其催討會款
    未著及探尋會單上之其他會員後，始知受騙。
二、案經甲○○訴由臺灣臺東地方法院檢察署檢察官偵查起訴。
    理  由
壹、有罪部分：
一、訊據被告對於招集本件互助會之事實，固不諱言，惟矢口否
    認偽造本票及詐欺犯行，辯稱：胡貴仁有授權伊代為標會及
    簽發本票9張，伊拿了14萬元給胡貴仁，其餘6萬元胡貴仁說
    留下來幫他繳死會的錢，並沒有向乙○○、薛麗雲、陳韋玲
    、林寶祝、蔡雪霞、周寶玉、甲○○等人詐取會款云云。
二、經查：
（一）被告於88年5月10日招集民間互助會，每會2萬元，會員名
      單原列有乙○○即大千麵包、薛麗雲即宏昌電信、陳韋玲
      、黃麗珍、林寶祝、嚴水秀、蔡雪霞即維新電器、周寶玉
      、胡貴仁、郭革等人，每月10日開標，採外標方式標會，
      底標1500元。其中黃麗珍於繳交第1會會款2萬元後，即退
      出互助會，丙○○乃將2萬元退還。嚴水秀於互助會成立
      之前即表示無法參加，丙○○因不及刪除其名，仍予列入
      。88年6月第2會標會期間，被告於88年6月10日以「胡貴
      仁」名義簽發面額23500元之本票9張，再以胡貴仁得標為
      詞，分別交付乙○○、薛麗雲、陳韋玲、林寶祝、蔡雪霞
      、周寶玉等人各1張，而向乙○○等人各收取2萬元。88年
      7 月間，丙○○認識甲○○後，即邀同甲○○加入上開互
      助會，補黃麗珍之缺，而向甲○○收取第1、2、3會之會
      款合計6萬元。88年8、9月，仍向甲○○收取每月2萬元之
      會款。88年10月間，復向甲○○收取2萬元會款。88年11
      月10日第7會即停標等情，業據被告於本院審理時供陳無
      訛，且有原始會單影本1紙（偵字第2200號卷第7頁）及被
      告交給甲○○之會單影本1紙（同卷第5頁）在卷可稽。
（二）證人胡貴仁於90年7月31日偵訊時，雖曾供稱伊有參加被
      告所招集之上開互助會，88年6月10日23500元之本票是伊
      委託被告開的，都是被告要求，伊同意她開的（發查字第
      205號偵查卷第77-79頁）。惟於91年9月17日偵查時，即
      改稱只有在被告跟伊說她有困難要求伊跟會時，有同意被
      告用伊名義參加1會2萬元，其他的伊完全不知道（偵字第
      2200號卷第63頁）。進而於92年7月22日原審審理時證稱
      伊沒有標會，也沒有請被告代為標會，被告並無向伊表示
      要用伊之名義開本票，伊也沒有同意被告用伊之名義開本
      票給他人，以前在檢察官偵訊時陳述伊有同意被告開本票
      之意思，是指伊同意被告用她之名義開本票給伊，而不是
      同意被告用伊之名義開本票給別人（原審卷第48、49頁）
      。其後於93年4月16日原審審理時，先證稱沒有得標；繼
      稱有授權被告開本票；旋又改稱沒有得標，也沒有授權被
      告標會，當時授權被告開本票是以為授權她開本票繳活會
      之會款，不是授權她開死會之本票（原審卷第214、
      216-218 頁）。證人胡貴仁就是否授權被告開本票一節，
      前後陳述雖有不一；惟就伊沒有標會，也沒有授權被告代
      為標會一節，則無二致。伊既沒有標會，也沒有授權被告
      代為標會，即無開立本票給活會會員之必要，本無須委託
      或同意被告以伊之名義簽發本票。則證人胡貴仁所為關於
      有授權或同意被告開立本票之陳述，即不足取。本院因以
      認定證人胡貴仁並未授權或同意被告代為標會及開立本票
      。被告所辯胡貴仁有授權伊代為標會及簽發本票9張云云
      ，不足採信。被告未經胡貴仁授權或同意其代為標會及開
      立本票，卻接續偽造「胡貴仁」之署押及印文，以「胡貴
      仁」名義偽造88年6月10日簽發、面額23500元之本票9張
      ，再以胡貴仁得標為詞，分別交付乙○○、薛麗雲、陳韋
      玲、林寶祝、蔡雪霞、周寶玉等人各1張，而向乙○○等
      人各詐取2萬元，所為已該當於偽造有價證券及詐欺取財
      罪之構成要件。
（三）被告於88年7月間認識甲○○後，即邀同甲○○加入上開
      互助會，補黃麗珍之缺，而向甲○○收取第1、2、3會之
      會款合計6萬元，進而於88年8、9、10月間向甲○○收取
      每月2萬元之會款，卻於88年11月10日第7會即無故停標，
      屢催不理等情，業據被害人甲○○於偵查中指陳甚詳，被
      告就伊邀同甲○○加入互助會，收取會款一節，亦不爭執
      。參以被告於邀同甲○○加入互助會之前，即偽造「胡貴
      仁」簽發之本票向會員乙○○等人詐取會款，足見被告於
      邀同甲○○入會之初，即蓄意詐騙。
（四）綜上所述，本件事證明確，被告偽造有價證券及詐欺之犯
      行，堪以認定。
三、核被告所為，係犯刑法第201條第1項之偽造有價證券罪及同
    法第339條第1項之詐欺取財罪。被告利用不知情之人偽刻「
    胡貴仁」之印章，為間接正犯。被告偽造「胡貴仁」之署押
    ，及偽造「胡貴仁」之印章、印文，為偽造有價證券之階段
    行為；其偽造有價證券進而行使，行使之低度行為，為偽造
    之高度行為所吸收，均不另論罪。被告偽造「胡貴仁」之本
    票9張，係於同時同地密切實施，且係侵害同一之法益，各
    個偽造行為之獨立性極為薄弱，依一般社會健全觀念，在時
    間差距上顯難以強行分開，應視為數個舉動之接續施行，屬
    接續犯。又被告行為後，刑法第56條連續犯、第55條牽連犯
    之規定，業於94年1月7日修正公布刪除，並於95年7月1日施
    行，自屬法律有變更，依新法第2條第1項規定，比較新、舊
    法結果，仍應適用較有利於被告之行為時法律即舊法論以連
    續犯、牽連犯（最高法院95年第8次刑事庭會議決議參照）
    。查被告先後多次詐欺犯行，時間緊接，犯罪構成要件相同
    ，顯係出於概括之犯意反覆為之，為連續犯，以一罪論，依
    法加重其刑。被告所犯偽造有價證券罪及連續詐欺取財罪間
    ，有方法目的之牽連關係，應從一重之偽造有價證券罪處斷
    。原審對被告論罪科刑，固非無見。惟原判決認被告亦觸犯
    行使偽造私文書罪及偽造胡忠憲、薛利美本票，尚有未合。
    被告上訴否認犯罪，雖無理由，惟原判決既有未合，即應撤
    銷改判。爰審酌被告身為會首，負有維護會員權益之責，竟
    背道而馳，利用所招之互助會，及偽造他人名義之本票詐取
    會款，破壞合會互助、互信之本旨，犯後態度不佳，惟事後
    有與被害人甲○○等達成和解，有和解書附卷等一切情狀，
    量處如主文所示之刑。偽造之「胡貴仁」印章1顆及「胡貴
    仁」88年6月10日簽發面額各23500萬元之本票9張（含偽造
    之「胡貴仁」署押及印文）雖未扣案，惟不能證明業已滅失
    ，應依刑法第205條、第219條之規定宣告沒收。
貳、不另為無罪諭知部分：
一、公訴意旨另以：
（一）被告丙○○，自88年5月10日起，自任互助會首，虛構會
      員陳韋玲、林寶祝、嚴水秀、胡貴仁、胡忠憲及郭革等人
      ，佯向乙○○、薛麗雲、蔡雪霞、周寶玉等人招攬互助會
      ，約定每人每會2萬元，採外標方式標會，會員連會首共
      計11人，致使乙○○等人不疑有他，誤認陳韋玲等人確有
      參加本件互助會，而加入本件之互助會，並交付首會會款
      2萬元予被告。
（二）嗣後被告另行基於偽造文書及偽造有價證券之概括犯意，
      於88年6月10日，偽造胡貴仁、胡忠憲之標單，向甲○○
      等人佯稱該2人已得標，再偽造胡貴仁88年6月10日所簽發
      、面額23500元之本票1張（此部分已認定有罪如上所述）
      ，及胡忠憲88年6月10日所簽發、面額23500元之本票1張
      ，交付甲○○等人，而向甲○○等人詐取會款。
（三）被告復陸續於88年7月10日、同年9月10日、同年10月10日
      ，先偽造郭革、林應川、薛利美等虛構會員之標單，向甲
      ○○等人佯稱該3人已得標，再偽造郭革、林應川、薛利
      美等於上開得標日所簽發之本票，交付甲○○等人，而向
      甲○○等人詐取會款。因認被告連續牽連觸犯刑法第216
      條、第220條第1項、第210條之行使偽造準私文書罪、同
      法第201條第1項之偽造有價證券罪及同法第339條第1項之
      詐欺取財罪嫌。
二、訊據被告堅決否認有此部分之犯行，辯稱：陳韋玲係侯靜修
    之女，侯靜修以其女兒之名義加入本件合會；林寶祝、胡貴
    仁事前均同意加入本件合會，並非虛構之會員；另嚴水秀自
    始即未參加，林應川從第1會開始即頂嚴水秀的會；林應川
    、郭革為伊之哥哥、母親，其等均同意並授權伊標會及簽發
    本票，伊並未冒標及偽造其等本票；胡忠憲與本件互助會無
    關，伊無偽造其標單及本票等語。
三、經查：
（一）證人侯靜修於原審證稱：伊有用女兒陳韋玲之名義參加被
      告擔任會首之互助會等語。林寶祝於原審亦證稱有參加本
      件互助會。胡貴仁有參加本件互助會，已如前述。林應川
      及郭革亦於原審供述有參加被告所招集之本件互助會，並
      授權被告代為處理本件合會之標會及開票事宜。胡忠憲並
      未列入互助會名單內，有原始互助會單可證。被告所辯其
      無虛購會員一節，可以採信。其向會員收取首會會款，即
      無詐欺可言。
（二）證人林寶祝於原審證稱：伊曾去被告住處標會2次，均未
      得標，開標是由被告主持，有書寫標單等語，固能證明林
      寶祝前往標會時有書寫標單。惟尚難據此認定本件互助會
      均有按期開標，或有開標時均有書寫標單，況被告既未經
      授權而以胡貴仁得標為詞，詐取會款，即未必書寫標單。
      自不能僅憑林寶祝之證詞，遽予認定被告有偽造標單之犯
      行。
（三）胡忠憲既非互助會之會員，被告即無偽造其標單或本票之
      動機及必要。林應川及郭革既有參加本件互助會，並授權
      被告代為處理本件合會之標會及開票事宜，被告代為標會
      及簽發本票，即無偽造標單或本票可言。薛利美未列入互
      助會名單內，亦有原始互助會單可證，被告亦無偽造其標
      單或本票之必要。縱使被告曾交付胡忠憲及薛利美名義簽
      發之本票給甲○○等人，亦不能遽為認定被告有偽造其2
      人標單或本票之犯行。
（四）此外，並無任何其他積極確切之證據足資證明被告確有此
      部分之行使偽造準私文書、偽造有價證券及詐欺取財等犯
      行，自不能以前揭各罪論處。惟公訴意旨既認此部分與上
      開有罪部分有連續犯及牽連犯之裁判上一罪關係，爰不另
      為無罪之諭知。
參、被告經合法傳喚，無正當理由不到庭，爰不待其陳述逕行判
    決。
據上論斷，依刑事訴訟法第369條第1項前段、第364條、第299條
第1項前段、第371條，刑法第2條第1項前段、第201條第1項、第
339 條第1項、第205條、第219條，修正前刑法第56條、第55條
，，罰金罰鍰提高標準條例第1條前段，判決如主文。
本案經檢察官翟光軍到庭執行職務。
中    華    民    國    95    年    10    月    31    日
                  刑事庭審判長法  官    謝 志 揚
                              法  官    湯 文 章
                              法  官    林 慶 煙
以上正本證明與原本無異。
如不服本判決，應於送達後10日內，向本院提出上訴狀。其未敘
述理由者，並應於提出上訴狀後10日內向本院補提理由狀 (須附
繕本)。
                              書記官  林 明 智
中    華    民    國    95    年    10    月    31    日
附錄    本判決論罪科刑法條：
中華民國刑法第201條
（有價證券之偽造變造與行使罪）
意圖供行使之用，而偽造、變造公債票、公司股票或其他有價證
券者，處3年以上10年以下有期徒刑，得併科3千元以下罰金。
行使偽造、變造之公債票、公司股票或其他有價證券，或意圖供
行使之用，而收集或交付於人者，處1年以上7年以下有期徒刑，
得併科3千元以下罰金。
中華民國刑法第339條
（普通詐欺罪）
意圖為自己或第三人不法之所有，以詐術使人將本人或第三人之
物交付者，處5年以下有期徒刑、拘役或科或併科1千元以下罰金
。
以前項方法得財產上不法之利益或使第三人得之者，亦同。
前二項之未遂犯罰之。
中華民國刑法第205條
（沒收物）
偽造、變造之有價證券、郵票、印花稅票、信用卡、金融卡、儲
值卡或其他相類作為提款、簽帳、轉帳或支付工具之電磁紀錄物
及前條之器械原料及電磁紀錄，不問屬於犯人與否，沒收之。
中華民國刑法第219條
（沒收之特例）
偽造之印章、印文或署押，不問屬於犯人與否，沒收之。


司法院資訊處製作；財團法人民間司法改革基金會備份。
